【裁判字號】    95,上訴,3709
【裁判日期】    951114
【裁判案由】    貪污治罪條例
【裁判全文】
臺灣高等法院刑事判決
上  訴  人  臺灣桃園地方法院檢察署檢察官
被      告  乙○○
指定辯護人  本院公設辯護人  甲○○
上列上訴人因被告違反貪污治罪條例案件，不服臺灣桃園地方法
院95年度訴字第106號，中華民國95年8月21日第一審判決（起訴
案號：臺灣桃園地方法院檢察署94年度偵字第10717號），提起
上訴，本院判決如下：
    主  文
原判決撤銷。
乙○○連續意圖為自己不法之所有，而侵占對於業務上所持有之
物，處有期徒刑拾月。緩刑年。
    事  實
一、乙○○自民國（下同）84年9 月15日以殘障人士身分，經政
    府就業輔導機構介紹至中華郵政股份有限公司（以下稱中華
    郵政公司）臺北郵件處理中心國際航空郵件科國際快捷股，
    任專職半日之人員（任職期間84年9 月15日至93年10月31日
    ），擔任國內寄往國外之國際郵袋拆封及清點等工作，為從
    事業務之人。乙○○因投注樂透彩及罹患腎疾需大量金錢就
    醫，而積欠多家金融機構之信用卡及現金卡債務，為清償上
    開債務，竟利用其執行開拆國際航空掛號郵袋業務之機會，
    基於概括犯意，自93年5月間某日起至同年10月底某日止，
    多次將業務上持有之如附表所示之國際郵袋內之新臺幣34,
    900元、美金4,494元、英磅550元、港幣260元等現金及面額
    英磅50元之旅行支票10張，予以侵占入己（前開現金及旅行
    支票合計換算為新臺幣247,319元）。嗣經中華郵政公司臺
    北郵件處理中心發現國際航空郵件遺失情形，對所有經手人
    員進行清查後，始循線查知上情。
二、案經法務部調查局桃園縣調查站移送臺灣桃園地方法院檢察
    署檢察官偵查起訴。
    理  由
一、上開事實，迭據被告乙○○於調查局訊問、檢察官訊問、原
    審審理時及本院審理時坦承不諱，復有被告經手開拆國際航
    空掛號郵袋掛號郵件遺失詳情表、中央銀行外匯局94年2月
    25 日台央外捌字第0940010783號函、臺灣中小企業銀行大
    園分行94年3月18日（94）大園字第0064號函、中國國際商
    業銀行中正國際機場分行94年3月23日（94）中機發字第049
    號函、臺灣銀行中壢分行94年3月18日外匯兌款單、被告乙
    ○○承諾書、被告胞兄李國雄於93年11月2日匯款250,000元
    至臺北郵件處理中心之郵政劃撥收據及旅行支票影本等件在
    卷可稽，足徵被告之自白與事實相符，本件事證明確，被告
    犯行洵堪認定。
二、按行為後法律有變更者，適用行為時之法律，但行為後之法
    律有利於行為人者，適用最有利於行為人之法律，94年2月2
    日修正公布，自95年7月1日起施行之刑法第2條第1項訂有明
    文。此條規定乃與刑法第1條罪刑法定主義契合，而貫徹法
    律禁止溯及既往原則，係規範行為後法律變更所生新舊法律
    比較適用之準據法，是刑法第2條本身雖經修正，但刑法第2
    條既屬適用法律之準據法，本身尚無比較新舊法之問題，應
    一律適用裁判時之現行刑法第2條規定以決定適用之刑罰法
    律。復按貪污治罪條例於95年5月5日修正第2條規定（95年
    5月30日由總統公布），自95年7月1日施行，將原第2條規定
    ：「依據法令從事公務之人員，犯本條例之罪者，依本條例
    處罰；其受公務機關委託承辦公務之人，犯本條例之罪者，
    亦同。」，修正為：「公務員犯本條例之罪者，依本條例處
    斷。」。再者刑法第10條第2項對於公務員之定義原規定：
    「稱公務員者，謂依法令從事於公務之人員。」，94年1月7
    日修正（同年2月2日經總統公布，自95年7月1日起施行）為
    ：「稱公務員者，謂下列人員：一、依法令服務於國家、地
    方自治團體所屬機關而具有法定職務權限，以及其他依法令
    從事於公共事務，而具有法定職務權限者。二、受國家、地
    方自治團體所屬機關依法委託，從事與委託機關權限有關之
    公共事務者。」，依其立法說明，「公務員在刑法所扮演之
    角色，有時為犯罪之主體，有時為犯罪之客體，為避免因具
    有公務員身分，未區別其從事職務之種類，即課予刑事責任
    ，而有不當擴大刑罰權之情形，故宜針對公務性質檢討修正
    。第1款前段所謂『依法令服務於國家、地方自治團體所屬
    機關』係指國家或地方自治機關所屬機關中依法令任用之成
    員。故其依法代表、代理國家或地方自治團體處理公共事務
    者，即應負有特別保護義務及服從義務。至於無法令執掌權
    限者，縱服務於國家或地方自治團體所屬機關... 並未負有
    前開特別保護義務及服從義務，即不應認其為刑法上公務員
    」，其目的顯在將從事私經濟行為為主要業務之公營事業機
    構人員，排除在刑法公務員之範圍外，使其法律地位與民營
    機構人員相同，是修正後刑法對於公務員之定義顯然較舊法
    縮小。查中華郵政公司雖屬公營事業機構，惟該公司所經營
    之國際郵件寄送業務，係屬以服務換取報酬之商業行為，與
    一般民營機構之營利行為並無不同，是被告於中華郵政公司
    所從事之拆封及清點郵袋工作，並非執行政府公務，應認非
    關國家權力實質運作，乃係單純私法上之經濟行為，依前述
    修正後刑法關於公務員概念之規定，被告所從事拆封及清點
    郵件業務，既非公權力之行使，則被告並不具有刑法所稱之
    公務員身分，自非屬貪污治罪條例第6條第1項第3款所規範
    之犯罪主體，先此敘明。
三、又被告行為後，刑法於94年2月2日修正公布，並自95年7月1
    日施行。其中新法第10條第2項所稱公務員，包括同項第1款
    之職務公務員及第2款之受託公務員之規定已有變更，新法
    施行後，涉及公務員定義之變更者，經新舊法比較適用結果
    ，被告已不再適用公務員之規定，顯見此部分之修正有利於
    行為人，自應適用修正後之新法規定。被告行為後，刑法第
    56條連續犯之規定，業於94年2月2日修正公布刪除，自95年
    7月1日施行，被告之犯行，因行為後新法業已刪除連續犯之
    規定，此刪除雖非犯罪構成要件之變更，但顯已影響行為人
    刑罰之法律效果，自屬法律有變更，依刑法第2條第1項規定
    ，比較新、舊法結果，仍應適用較有利於被告之行為時法律
    即舊法論以連續犯（最高法院95年第8次刑事庭會議決議參
    照）。被告行為後，刑法施行法已於95年6月14日增訂該法
    第1條之1規定，並自95年7月1日施行，另刑法第33條第5款
    關於罰金刑之規定，於94年2月2日修正公布，並同自95年7
    月1日施行。刑法分則編各罪所定罰金之貨幣單位原為銀元
    ，且依修正前刑法第33條第5款規定，罰金刑為1銀元以上，
    而有關罰金倍數之調整及銀元與新臺幣之折算標準，則定有
    「罰金罰鍰標準條例」及「現行法規所定貨幣單位折算新臺
    幣條例」，除罰金以1銀元折算3元新臺幣外，並將72年6月
    26日以前修正之刑法部分條文罰金數額提高2至10倍，其後
    修正者則不再提高倍數；嗣修正後刑法第33條第5款則將罰
    金刑提高為新臺幣1千元以上，並以百元計算之，且因刑法
    第33條第5款所定罰金貨幣單位既已改為新臺幣，刑法分則
    編各罪所定罰金之貨幣單位亦應配合修正為新臺幣，且考量
    刑法修正施行後，不再適用「現行法規所定貨幣單位折算新
    臺幣條例」，為使刑法分則編各罪所定罰金之最高數額與刑
    法修正前趨於一致，爰增訂刑法施行法第1條之1規定，將刑
    法分則編各罪所定罰金之貨幣單位均改為新臺幣，並將72年
    6月26日以前修正之刑法部分條文罰金數額提高為30倍，其
    後修正者則提高為3倍。是以刑法分則編各罪所定罰金刑之
    最高數額，於上開規定修正後仍屬一致，並無不同；但其罰
    金刑之最低數額，則比修正前提高，從而修正後之規定並未
    有利有利於被告，依刑法第2條第1項規定，應適用修正前之
    規定。
四、核被告所為，係犯刑法第336 條第2 項之業務侵占罪。公訴
    意旨認被告犯貪污治罪條例第6條第1項第3款之侵占職務上
    持有之非公用私有財物罪嫌，尚有未洽，已如上述，惟起訴
    之基本社會事實相同，起訴法條應予變更。被告多次犯行，
    時間密接，又犯構成要件相同之罪名，顯係基於概括之犯意
    ，為連續犯，依修正前刑法第56條規定以一罪論。又本案之
    查獲，係中華郵政公司政風單位先行內部調查後，將全案函
    送桃園縣調查站機場組後，再由該機場組告知桃園縣調查站
    肅貪組進行調查，而在調查站人員調查後知悉犯罪嫌疑人為
    被告及上開犯罪情節後，通知被告至調查站說明，被告始於
    93年11月25日到桃園縣調查站製作筆錄等情，業據證人即桃
    園縣調查站專員李世鈞、組長劉鑑於原審審理時證述明確，
    是於被告至桃園縣調查站製作筆錄前，關於被告之上開犯罪
    情節已經有偵查犯罪權限之公務員所知悉，本件不合自首之
    規定，檢察官認被告係自首，容有誤會。
五、原審對被告論罪科刑，固非無見，惟被告為連續犯，原審認
    定被告為單純一罪，容有未洽，檢察官提起上訴，執此指摘
    原判決不當，為有理由，應由本院將原判決撤銷改判，審酌
    被告患有尿毒症，屬極重度殘障人士，有診斷證明書及中華
    民國身心障礙手冊各1份在卷可憑，其生活狀況相當困難，
    並考量其犯罪之動機、目的、手段、所侵占之金額，及犯罪
    後坦承犯罪，並已清償所侵占之金額，足認其犯後態度良好
    等一切情狀，量處如主文第二項所示之刑。末查被告前未曾
    受有期徒刑以上刑之宣告，有本院被告前案紀錄表在卷足憑
    ，其僅因身罹重症需錢治療而一時失慮，致罹刑章，且被告
    於行為後，已全部清償侵占款項，有中華郵政公司臺北郵件
    處理中心95年3月13日航字第0955000167號函、匯款收據各1
    紙在卷可憑，足見被告確有悔意，被告經此起訴、審判後，
    當知所警惕，信無再犯之虞，而刑法第74條有關緩刑之規定
    ，亦已修正，修正之規定增加一些命犯罪行為人負擔之規定
    ，比較新舊法，新法並無何有利被告之情形，依刑法第2條
    第1項前段規定，應適用修正前之規定，爰依修正前刑法第
    74條第1款規定，併諭知緩刑年，以策自新。
據上論斷，應依刑事訴訟法第369條第1項前段、第364條、第299
條第1項前段、第300條，刑法第2條第1項、修正前刑法第336條
第2項、第74條第1款，修正前罰金罰鍰提高標準條例第1條前段
，判決如主文。
本案經檢察官張秋雲到庭執行職務。
中    華    民    國    95    年    11    月    14    日
                  刑事第十一庭審判長法  官  張連財
                                    法  官  楊照男
                                    法  官  林明俊
以上正本證明與原本無異。
如不服本判決，應於收受送達後10日內向本院提出上訴書狀，其
未敘述上訴之理由者並得於提起上訴後10日內向本院補提理由書
（均須按他造當事人之人數附繕本）。
                                    書記官  蕭進忠
中    華    民    國    95    年    11    月    21    日
附錄本案論罪科刑法條：
修正前刑法第336條第2項
對於業務上所持有之物，犯前條第1項之罪者，處6月以上5年以
下有期徒刑，得併科3千元以下罰金。
附表
  ┌──┬────┬────┬──────────┬────────┐
  │編號│  日期  │收寄郵局│    掛號郵寄號碼    │    金額        │
  ├──┼────┼────┼──────────┼────────┤
  │1   │93.05.11│臺北信維│   RＺ000000000TW    │新臺幣5700元    │
  ├──┼────┼────┼──────────┼────────┤
  │2   │93.05.26│屏東厚生│   RＺ000000000TW    │美金500元       │
  ├──┼────┼────┼──────────┼────────┤
  │3   │93.06.17│永和中山│   RＺ000000000TW    │美金1500元      │
  ├──┼────┼────┼──────────┼────────┤
  │4   │93.08.09│龍井新庄│   RＺ000000000TW    │新臺幣7200元    │
  ├──┼────┼────┼──────────┼────────┤
  │5   │93.08.12│神岡    │   RＺ000000000TW    │新臺幣10000元   │
  ├──┼────┼────┼──────────┼────────┤
  │6   │93.08.23│中和    │   RＺ000000000TW    │英磅50元        │
  ├──┼────┼────┼──────────┼────────┤
  │7   │93.08.27│關西    │   RＺ000000000TW    │美金1000元      │
  ├──┼────┼────┼──────────┼────────┤
  │8   │93.08.31│漢中街  │   RＺ000000000TW    │新臺幣9000元    │
  ├──┼────┼────┼──────────┼────────┤
  │9   │93.09.07│豐原中正│   RＺ000000000TW    │美金130元       │
  ├──┼────┼────┼──────────┼────────┤
  │10  │93.09.09│大里大新│   RＺ000000000TW    │美金587元       │
  ├──┼────┼────┼──────────┼────────┤
  │11  │93.09.22│大里大新│   RＺ000000000TW    │美金777元       │
  ├──┼────┼────┼──────────┼────────┤
  │12  │93.10.11│龜山大岡│   RＺ000000000TW    │新臺幣3000元    │
  ├──┼────┼────┼──────────┼────────┤
  │13  │不詳    │不詳    │郵件內衣物中取出    │港幣260元       │
  └──┴────┴────┴──────────┴────────┘


司法院資訊處製作；財團法人民間司法改革基金會備份。
